【裁判字號】    89,易,432
【裁判日期】    891121
【裁判案由】    侵占
【裁判全文】
臺灣新竹地方法院刑事判決                          八十九年度易字第四三二號
    公  訴  人  臺灣新竹地方法院檢察署檢察官
    被      告  甲○○
    選任辯護人  鄭勵堅律師
右列被告因侵占案件，經檢察官提起公訴（八十八年度偵字第八一二三號），本院判
決如左：
    主  文
甲○○無罪。
    理  由
一、公訴意旨略以：被告甲○○為新竹科學園區內泰威科技股份有限公司（下稱泰威
    公司）之負責人，依法應代收員工勞、健保費用而向勞工保險局（下稱勞保局）
    及中央健康保險局（下稱健保局）統繳之義務，為從事業務之人。因泰威公司經
    營不善，財務困難，竟意圖為自己不法所有之概括犯意，分別自八十七年九月間
    起至八十八年十二月止，及八十七年八月起至八十八年十一月止，連續將其代收
    之勞保費新臺幣（下同）二百五十七萬九千零三十二元及健保費一百五十四萬七
    千二百七十三元，總計四百十十二萬六千三百零五元，以變易持有為所有之意思
    予以侵占入己。挪用至泰威公司營運上，嗣因生意失敗，無法如期給付勞、健保
    費予勞保局、健保局，員工無法申領保險給付，因認被告甲○○涉有刑法第三百
    三十六條第二項之業務侵占罪嫌云云。
二、按犯罪事實應依證據認定之，無證據不得推定其犯罪事實；又不能證明被告犯罪
    者，應諭知無罪之判決，刑事訴訟法第一百五十四條、第三百零一條第一項分別
    定有明文。次按刑法上侵占罪之成立，以擅自處分自己持有他人所有之物，或變
    易持有之意思為所有之意思而逕為所有人之行為，為其構成要件（最高法院七十
    年度台上字第一六三三號判決參照），再按金錢或其他代替物，因消費借貸契約
    由當事人之一方移轉所有權於他方者，他方雖負有以種類、品質、數量相同之物
    返還之義務，但非代所有權人保管原物，其事後延不返還，自係民事上違約問題
    ，與侵占罪之要件並不相符（最高法院二十三年度上字第一八三０號判決參照）
    。
三、本件公訴人認被告甲○○涉有右揭犯行，無非係以被告坦承上開犯情不諱，並核
    與告訴人乙○○指訴之情節相符，復有被告親自書立之切結書、告訴人薪資明細
    表、泰威公司明細分類帳、勞保局八十九年二月九日八九保政字第六００００一
    五號函及健保局八十九年一月十八日健保桃承一字第八八０六二０七０號函文各
    一份為證，為其論據。
四、訊據被告甲○○則堅決否認有前開侵占犯行，辯稱伊沒有侵占，當時公司的資本
    都虧掉沒有錢，完全是靠伊個人的錢支付員工的薪水；雖有代扣員工勞保費、健
    保費，只是制式的明細表，公司根本沒有錢繳交勞、健保費等語。經查：因侵占
    罪，以意圖為自己或第三人不法之所有，而侵占自己持有他人之物為構成要件，
    故以行為人【持有他人之物】為前提，已如前述。今被告係從員工薪資中先行扣
    除勞、健保費後，再將剩餘薪資交付予員工等情，業據證人即公司員工乙○○證
    述在卷，並有薪資單附卷可憑，則被告甲○○既未將員工應繳納之勞、健保費部
    分之薪資交予員工，則該部分之薪資仍屬泰威公司所有，此觀之勞工保險條例第
    十六條第一項第一款規定：勞工保險，被保險人其應自行負擔之保險費，由投保
    單位負責扣、收繳，並須於次月底前，連同投保單位負擔部分，一併向保險人繳
    納等語（全民健康保險法第二十九條第一項第一款亦有相同規定），亦可得知被
    告所代員工扣繳之勞保、健保費款項，於外觀上並非屬於該公司員工乙○○等人
    之物，是縱被告將此部分之薪資用以為其他用途，自無所謂侵占員工勞、健保費
    部分之薪資可言，即與侵占罪之構成要件不符；再被告公司即投保單位負擔部分
    ，被告雖亦無法繳交勞、健保費用，惟此部分純係被告公司與勞保局、健保局間
    之民事糾紛，亦尚與侵占罪之構成要件不符。此外，復查無其他積極證據足資證
    明被告確有侵占之犯行，自應為被告無罪之諭知。據上論斷，應依刑事訴訟法第
    三百零一條第一項，判決如主文。
本案經檢察官章京文到庭執行職務。
中      華      民      國    八十九    年     十一     月    二十一    日
                                    臺灣新竹地方法院刑事第一庭
                                          法  官    馮  俊  郎
右正本證明與原本無異。
如不服本判決，應於判決送達後十日內向本院提出上訴狀（應附繕本），上訴於臺灣
高等法院。
                                          書記官    謝  國  聖
中      華      民      國    八十九    年     十一     月    二十一    日


司法院資訊處製作；財團法人民間司法改革基金會備份。
